【裁判字號】    99,易緝,360
【裁判日期】    991123
【裁判案由】    詐欺
【裁判全文】
臺灣臺中地方法院刑事判決             99年度易緝字第360號
公  訴  人  臺灣臺中地方法院檢察署檢察官
被      告  廖群貿
上列被告因詐欺案件，經檢察官聲請以簡易判決處刑（96年度偵
字第14672號），本院豐原簡易庭認不宜以簡易判決處刑（96年
度豐簡字第743號），移由本院刑事庭改依通常程序審理，被告
於準備程序就被訴事實為有罪之陳述，本院合議庭裁定由受命法
官獨任進行簡式審判程序，並予判決如下：
    主    文
廖群貿幫助意圖為自己不法之所有，以詐術使人將本人之物交付
，處拘役肆拾日，如易科罰金，以新臺幣壹仟元折算壹日；減為
拘役貳拾日，如易科罰金，以新臺幣壹仟元折算壹日。
    犯罪事實
一、廖群貿於民國九十五年四、五月間之某日，從報紙之分類廣
    告欄得知有某真實姓名、年籍均不詳之成年男子欲行蒐集承
    租他人之帳戶資料使用之訊息，廖群貿明知個人在金融機構
    帳戶之存摺、提款卡及開戶印章係供自己使用之重要理財工
    具，關係個人財產、信用之表徵，且可預見存摺、開戶印章
    、提款卡及其密碼資料如交予他人使用，而未加以闡明正常
    用途，極易被利用為與財產有關之犯罪工具，竟仍不顧他人
    可能遭受財產上損害之危險，而基於縱若其金融機構之帳戶
    資料被利用作為詐欺取財之用，亦不違背其本意之幫助犯意
    ，先依報紙分類廣告上所記載之聯絡方式與該名成年男子聯
    繫，旋即於九十五年四、五月間之某日，在臺中市逢甲大學
    附近之某便利商店前，以每月租金新臺幣三千元之代價，將
    其前於八十五年十一月二十九日，在中華郵政股份有限公司
    豐原南陽郵局（下稱南陽郵局）所開設之局號000000-0、帳
    號000000-0號帳戶之存摺、存戶印鑑章、提款卡及書寫密碼
    資料之紙張，均以出租之名義交付予前揭不詳姓名成年男子
    使用，以供所屬不法犯罪集團成員藉以遂行詐欺取財之犯罪
    。該名不詳姓名成年男子於取得此等廖群貿所提供之帳戶資
    料後，即與共組詐欺集團之其他成員，共同基於意圖為自己
    不法所有之犯意聯絡，僭充係「富達科技有限公司」之員工
    ，於九十五年八月五日上午十時許撥打電話予居於臺北市士
    林區之陳玉蘭，向陳玉蘭佯稱其抽中「香港馬會」贊助之抽
    獎活動之獎金，且進而要求陳玉蘭撥打電話與「香港馬會財
    務部」主任聯絡，陳玉蘭不疑有詐，旋依指示撥打電話予該
    「香港馬會財務部」之主任，該僭充「香港馬會財務部」主
    任之詐欺集團成員復向陳玉蘭訛稱需先繳交港幣十萬元入會
    成為會員，始能領取該筆獎金云云。致使陳玉蘭陷於錯誤，
    於九十五年八月八日十六時一分許，依對方指示將所有之新
    臺幣六萬二千元匯入廖群貿所開設之上開南陽郵局帳戶內。
    未幾，即由前述詐欺集團成員持廖群貿所提供之提款卡與密
    碼資料，將陳玉蘭遭詐騙所匯入之前述款項提領一空。嗣因
    陳玉蘭發覺有異，乃知受騙而報警處理，始由警進而查悉上
    情。
二、案經陳玉蘭訴由臺中縣警察局豐原分局報請臺灣臺中地方法
    院檢察署檢察官偵查後，聲請以簡易判決處刑。
    理    由
一、訊據被告廖群貿坦認確有於上揭時地，將前開其所申設豐南
    郵局帳戶之存摺、提款卡、開戶印章及密碼資料，均出租交
    付予前揭真實姓名、年籍均不詳之成年男子所屬詐欺集團成
    員使用之事實，且該不詳姓名成年男子所屬詐欺集團成員所
    為之前述詐欺犯行，亦據告訴人陳玉蘭於警詢時指述綦詳（
    見警卷第5頁至第6頁），並有告訴人提出之郵政國內匯款執
    據、郵政存簿儲金立帳申請書、查詢帳戶最新交易資料及臺
    灣郵政股份有限公司豐原郵局九十六年九月十三日營字第09
    60202151號函附之被告申設帳戶歷史交易清單等件在卷可參
    （見警卷第9頁、第27頁至第28頁，核交字第947號卷第13頁
    至第14頁）。又按刑法上之故意，分直接故意（確定故意）
    與間接故意（不確定故意），「行為人對於構成犯罪之事實
    ，明知並有意使其發生者」為直接故意，「行為人對於構成
    犯罪之事實，預見其發生而其發生並不違背其本意者」為間
    接故意；一般人至銀行開設帳戶並非難事，如非洗錢、犯罪
    等不法目的，依常情並無捨棄自己帳戶而迂迴收受他人帳戶
    使用之理，是被告對於前揭真實姓名、年籍均不詳之成年男
    子所屬詐欺集團成員可能將其帳戶資料用來作為詐欺等非法
    用途上，應有所預見，且不違背其本意，其竟仍提供帳戶資
    料予該不詳姓名成年男子所屬詐欺集團成員使用，足見該不
    詳姓名成年男子所屬詐欺集團成員將被告帳戶資料用來作為
    詐欺取財之用，為被告所容認及允許。另查銀行帳戶可供款
    項之存匯、提領，係一般人均可輕易申請開設，並無任何資
    格條件之限制，且金融存款帳戶，事關存戶個人財產權益之
    保障，其與存戶印鑑章、提款卡結合，專屬性、私密性更形
    提高；除非本人或與本人具密切關係之人，難認有何理由可
    自由流通使用該存摺、印章；一般人亦均有應妥為保管存摺
    及提款卡，以防止存摺及提款卡被他人冒用之認識，縱有特
    殊情況偶有將存摺、提款卡交付他人之需，亦必深入瞭解其
    用途後始行提供使用，實乃吾人日常生活經驗與事理；且存
    摺及提款卡、開戶印章等有關個人財產、身分之物品，如淪
    落不明人士手中，極易被利用為與財產犯罪有關之犯罪工具
    ；而與他人於身分上不具密切關係之人，竟要求他人提供帳
    戶資料以為使用，此等行為，客觀上已屬可疑，且顯係供為
    某非正當資金進出所使用，而隱瞞其流程及行為人身分曝光
    之不法意圖亦可預見；若此之社會現實，恆係一般人本於日
    常生活經驗即可體察，本件被告對此自亦難諉為不知，是被
    告藉出租名義提供其所開設前揭帳戶之存摺、提款卡、印鑑
    章與密碼等銀行帳戶資料時，應有幫助他人犯詐欺取財罪之
    不確定故意，堪可認定。綜此，本件事證至臻明確，被告幫
    助詐欺犯行洵堪認定。
二、核被告廖群貿所為：
  (一)按「幫助犯係從屬於正犯而成立，以正犯已經犯罪為要件，
    故幫助犯並非其幫助行為一經完成，即成立犯罪，必其幫助
    行為或其影響力持續至正犯實施犯罪始行成立，有關追訴權
    時效，告訴期間等，亦自正犯完成犯罪時開始進行，是否合
    乎減刑要件，有無減刑條例等相關法律之適用，亦應以該時
    點為準據」，此有最高法院八十六年度台上字第二二號判決
    要旨可供參考。本件告訴人陳玉蘭於九十五年八月五日上午
    十時許接獲不法詐欺集團成員之電話，對其以前述之方式訛
    詐，嗣告訴人於同年月八日匯款至詐騙集團所指定之被告廖
    群貿申設之上開南陽郵局帳戶內，可見詐騙告訴人之正犯實
    施詐欺取財行為與犯罪結果，均係發生在九十五年七月一日
    刑法修正施行以後，參酌上述最高法院判決見解，本件被告
    幫助犯罪成立及完成之時間，應以正犯即上述不法詐騙集團
    成員利用其幫助行為（提供帳戶資料）而實施詐騙之犯罪行
    為，迄至犯罪完成之時間為準。從而，被告幫助犯罪完成之
    時間既已在九十五年七月一日刑法部分條文修正施行以後，
    即應一律適用修正後之刑法處斷，並無比較新舊法適用之問
    題，先予辨明（也因此，被告雖前因贓物與竊盜案件，經法
    院判處應執行刑為有期徒刑一年確定，其入監執行後，於九
    十年四月二十六日始執行完畢，但被告為本件犯罪行為之時
    間既應認定為九十五年八月五日後，已在前案執行完畢五年
    之後，於本件自不構成累犯）。
  (二)查前開真實姓名、年籍均不詳之成年男子所屬詐欺集團成員
    ，基於意圖為自己不法所有之犯意聯絡，撥打電話予告訴人
    陳玉蘭，而以上述之方式行騙，致使告訴人陷於錯誤，因而
    交付本人之財物，則該不詳姓名成年男子所屬詐欺集團成員
    所為，應係犯刑法第三百三十九條第一項之詐欺取財罪。
  (三)被告廖群貿提供其所開設前揭南陽郵局帳戶之存摺、提款卡
    、開戶印章及密碼資料予該不詳姓名成年男子所屬詐欺集團
    成員，以為詐欺取財所用，係基於幫助他人詐欺取財之不確
    定故意，且所為屬詐欺取財罪構成要件以外之行為，核其所
    為則係犯刑法第三十條第一項、第三百三十九條第一項之幫
    助詐欺取財罪。
  (四)被告廖群貿幫助該不詳姓名成年男子所屬詐欺集團成員實行
    詐欺取財之犯罪行為，構成幫助犯，應依刑法第三十條第二
    項之規定減輕其刑。
三、爰審酌被告廖群貿之素行，有臺灣高等法院被告前案紀錄表
    可查，其明知所提供之帳戶資料將有可能遭人供作詐欺取財
    之工具，竟為貪圖不法之利得，執意將其所有之前開郵局帳
    戶資料提供予不法份子使用，非惟幫助詐騙者遂行詐財目的
    ，同時使詐欺者得以隱匿其真實身分，減少遭查獲之風險，
    愈使其肆無忌憚，助長犯罪之猖獗，破壞社會秩序甚鉅；兼
    衡酌本件告訴人陳玉蘭因遭詐騙而匯入被告所開設前揭南陽
    郵局帳戶內之款項僅新臺幣六萬餘元，金額尚非至鉅，被告
    犯後已於偵審中坦認犯行，尚見其悔悟之意之犯罪後態度等
    一切情狀，量處如主文所示之刑，並諭知易科罰金之折算標
    準。另按中華民國九十六年罪犯減刑條例第五條規定：「本
    條例施行前，經通緝而未於中華民國九十六年十二月三十一
    日以前自動歸案接受偵查、審判或執行者，不得依本條例減
    刑。」；又該條係就減刑條例施行前經通緝之被告而設之規
    定，如係於減刑條例施行後始通緝者，即不適用該條規定（
    參見法院辦理九十六年減刑案件應行注意事項第九項）。查
    本件被告幫助詐欺罪行之犯罪時間係在九十六年四月二十四
    日之減刑基準日以前，且非屬上揭減刑條例第三條規定不予
    減刑之情形，合於中華民國九十六年罪犯減刑條例減刑之規
    定，雖被告於本院審理時曾經通緝，然其經本院發布通緝之
    時間係在該條例於九十六年七月十六日施行後之九十七年二
    月五日，此有本院九十七年二月五日97年中院彥刑緝字第14
    3號通緝書存卷可考，依前揭說明，並無同條例第五條之適
    用，而仍應依該減刑條例規定寬減其宣告刑二分之一，是被
    告於本件所受宣告刑，即應減為拘役二十日，並同時諭知易
    科罰金之折算標準。
四、至被告廖群貿所提供之郵局帳戶之存摺、提款卡與開戶印章
    等物，雖係被告所有並供其違犯本件犯罪所用之物，但均未
    據扣案，又無證據證明該等物件仍屬存在，為免滋生日後執
    行困難，爰不併予諭知沒收。再被告本件犯罪之型態為幫助
    他人詐欺取財，因詐欺取財之正犯是否屬於共同正犯，與被
    告應成立之罪名、刑責均無涉，為免累贅，爰不於主文欄諭
    知被告幫助「共同」詐欺取財，均附此說明之。
據上論斷，依刑事訴訟法第四百五十二條、第二百七十三條之一
第一項、第二百九十九條第一項前段，刑法第三十條第一項前段
、第二項、第三百三十九條第一項、第四十一條第一項前段，刑
法施行法第一條之一第一項、第二項前段，中華民國九十六年罪
犯減刑條例第二條第一項第三款、第七條，判決如主文。
本案經檢察官戚瑛瑛到庭執行職務。
中    華    民    國    99    年    11    月    23    日
                  刑事第八庭  法  官  陳思成
以上正本證明與原本無異。
如不服本判決應於收受判決後10日內向本院提出上訴書狀，並應
敘述具體理由；其未敘述上訴理由者，應於上訴期間屆滿後20日
內向本院補提理由書（均須按他造當事人之人數附繕本）「切勿
逕送上級法院」。
                              書記官  陳淑華
中    華    民    國    99    年    11    月    23    日
附錄論罪科刑法條
刑法第三百三十九條第一項
意圖為自己或第三人不法之所有，以詐術使人將本人或第三人之
物交付者，處五年以下有期徒刑、拘役或科或併科一千元以下罰
金。

司法院資訊處製作；財團法人民間司法改革基金會備份。
